---
title: "Visualización en R"
author: "Leon Berdichevsky"
date: "14 de agosto de 2018"
output: html_document
---

```{r setup, include=FALSE}
knitr::opts_chunk$set(echo = TRUE)
```

# Visualización

Para la visulización de datos, en este curso utilizaremos el paquete para graficar ggplot2. Podemos cargar ggplot2 directamente o podemos cargar el paquete para análsis de datos tydiverse que contiene al paquete ggplot2:
```{r}
library(tidyverse) # Cargamos el paquete en nuestra sesión
```

Cubriremos los siguientes puntos:

* Gráficas de dispersión.  
* Distintos tipos de gráficas. 
* Páneles de gráficas.


### Gráficas de dispersión

Usaremos la base de datos `mpg` que se incluye en R básico; se puede encontrar información de esta base de datos tecleando `?mpg`.

```{r}
#?mpg
glimpse(mpg)
```

Para graficar, utilizaremos la función ggplot del paquete ggplot2. Para entender la *estructura de capas* de la función ggplot, consideremos una gráfica de dispersión simple:

```{r, fig.width = 5, fig.height = 4}
ggplot(data = mpg) + 
  geom_point(mapping = aes(x = displ, y = hwy))
```

La estructura del código es como sigue:

+ En ggplot2 se inicia una gráfica con la instrucción `ggplot()`. 
+ Debemos especificar explicitamente que base de datos usamos, este es el primer argumento en la función ggplot. 
+ Una vez que creamos la base añadimos *capas*. La primera capa esta dada por una función *geométrica* `geom_tipodegrafica()`.
+ Dentro de `aes()` escribimos las variables que queremos graficar y el atributo de la gráfica al que queremos mapearlas. 
+ Es posible agregar otros atributos a la gráfica utilizando más capas.

En el ejemplo, la función `geom_point()` añade una capa de puntos. Hay muchas funciones
*geométricas* incluídas en ggplot2: `geom_line()`, `geom_boxplot()`, `geom_histogram`, etc. Cada una acepta distintos argumentos para mapear las variables en los datos a características estéticas de la gráfica. En el ejemplo de arriba mapeamos la variable `displ` al eje x y la variable `hwy` al eje y. 

La función `geom_point()` nos permite representar más variables usando 
la forma, color y/o tamaño del punto. Esta flexibilidad nos permite entender o 
descubrir patrones más interesantes en los datos.

```{r, fig.width = 5.5, fig.height = 4}
ggplot(mpg) + 
  geom_point(aes(x = displ, y = hwy, color = class))
```

**Ejercicio:** Experimenta con los _aesthetics_ color (color), tamaño (size) y forma (shape). ¿Qué diferencia hay entre las variables categóricas y las continuas? ¿Qué ocurre cuando combinas varios _aesthetics_?

El mapeo de las propiedades estéticas se denomina escalamiento y depende del tipo de variable. Las variables discretas (por ejemplo, género, escolaridad, país, etc.) se mapean a distintas escalas que las variables continuas (variables numéricas como por ejemplo, edad, estatura, etc.). Los _defaults_ para algunos atributos son (estos se pueden modificar):

&nbsp;             |Discreta                    |Continua
-------------------|----------------------------|---------
Color (`color`)    |Arcoiris de colores         |Gradiente de colores
Tamaño (`size`)    |Escala discreta de tamaños  |Mapeo lineal entre el área y el valor
Forma (`shape`)    |Distintas formas            |No aplica
Transparencia (`alpha`) | No aplica             |Mapeo lineal a la transparencia 


### Distintos tipos de gráficas

Los `geom`'s controlan el tipo de gráfica:

```{r, fig.width = 5, fig.height = 4}
p <- ggplot(mpg, aes(x = displ, y = hwy))
p + geom_line() # en este caso no es una buena gráfica
```

**Ejercicio:** ¿Cuál de las siguientes gráficas es más apropiada? ¿Por qué?
```{r, fig.width = 5, fig.height = 4}
p <- ggplot(mpg, aes(x = cty, y = hwy))
p + geom_point() 
p + geom_jitter() 
```

**Pregunta:** ¿Cómo podemos mejorar la siguiente gráfica?
```{r, fig.width = 5, fig.height = 4}
ggplot(mpg, aes(x = class, y = hwy)) + 
  geom_point() 
```

**Respuesta:** Intentemos reordenar los niveles de la variable clase:
```{r, fig.width = 5, fig.height = 4}
ggplot(mpg, aes(x = reorder(class, hwy), y = hwy)) + 
    geom_point() 
```

Podemos probar otros `geom`s
```{r, fig.width = 5, fig.height = 4}
ggplot(mpg, aes(x = reorder(class, hwy), y = hwy)) + 
    geom_jitter() 
ggplot(mpg, aes(x = reorder(class, hwy), y = hwy)) + 
    geom_boxplot() 
```

También podemos usar más de un `geom`:
```{r, fig.width = 5, fig.height = 3.5}
ggplot(mpg, aes(x = reorder(class, hwy), y = hwy)) + 
    geom_jitter() +
    geom_boxplot()
```

**Ejercicio:** Lee la ayuda de _reorder_ y repite las gráficas anteriores ordenando por la mediana de _hwy_. ¿Cómo harías para graficar los puntos encima de las cajas de boxplot?


### Páneles de Gráficas
Veamos ahora como hacer páneles de gráficas; la idea es hacer varios múltiplos de 
una gráfica donde cada múltiplo representa un subconjunto de los datos. Se trata de una 
práctica muy útil para explorar relaciones condicionales.

En ggplot podemos usar la función `facet\_wrap()` para hacer páneles dividiendo los datos 
de acuerdo a las categorías de una sola variable:
```{r, fig.width = 5, fig.height = 5}
ggplot(mpg, aes(x = displ, y = hwy)) + 
  geom_jitter() +
  facet_wrap(~ cyl)
```

También podemos hacer una cuadrícula de 2 dimensiones usando `facet\_grid(filas~columnas)`: 

```{r, fig.width = 8, fig.height = 2.5}
ggplot(mpg, aes(x = displ, y = hwy)) + 
  geom_jitter() +
  facet_grid(.~ class)
```
```{r, fig.width = 7, fig.height = 5}
ggplot(mpg, aes(x = displ, y = hwy)) + 
  geom_jitter() +
  facet_grid(drv ~ class)
```

Los páneles pueden ser muy útiles para entender relaciones en nuestros datos. 

Consideremos la base de datos `airquality` de R básico, 
```{r}
glimpse(airquality)
head(airquality)
str(airquality)
```

En la siguiente gráfica es difícil entender si existe una relación entre radiación solar y ozono:
```{r, fig.width = 4, fig.height = 3}
data(airquality)
ggplot(airquality, aes(x = Solar.R, y = Ozone)) + 
  geom_point() 
```

Veamos que ocurre si realizamos páneles separando por velocidad del viento. Para ello utilizamos la instrucción `cut2` del paquete `Himsc` para transformar esta última variable en categórica:
```{r, fig.width = 7, fig.height = 3, message = FALSE, warning = FALSE}
#install.packages("Hmisc")
library(Hmisc)
airquality$Wind.cat <- cut2(airquality$Wind, g = 3) 
ggplot(airquality, aes(x = Solar.R, y = Ozone)) + 
  geom_point() +
  facet_wrap(~ Wind.cat)
```

Podemos agregar un suavizador (`loess`) para ver mejor la relación de las 
variables en cada panel:
```{r, fig.width = 7, fig.height = 3, warning = FALSE}
ggplot(airquality, aes(x = Solar.R, y = Ozone)) + 
  geom_point() +
  facet_wrap(~ Wind.cat) + 
  geom_smooth(span = 3)
```

**Ejercicio:** Escribe algunas preguntas que se puedan contestar con estos datos.

En ocasiones es necesario realizar transformaciones u obtener subconjuntos de los 
datos para poder responder preguntas de nuestro interés.

Consideremos ahora la base de datos `babynames` del paquete con el mismo nombre:
```{r}
library(babynames)
glimpse(babynames)
```

Supongamos que queremos ver la tendencia del nombre "John"; para ello debemos 
generar un subconjunto de la base de datos:
```{r,  fig.width = 5, fig.height = 3}
babynames_John <- babynames[babynames$name == "John", ]
ggplot(babynames_John, aes(x = year, y = prop)) +
  geom_point()
```
```{r,  fig.width = 5, fig.height = 3.7}
ggplot(babynames_John, aes(x = year, y = prop, color = sex)) +
  geom_line()
```

La preparación de los datos es un aspecto muy importante del análisis y suele ser
la fase que lleva más tiempo. Es por ello que el siguiente tema se enfocará en 
herramientas para hacer transformaciones de manera eficiente.

**Tarea:** Explora la base de datos gapminder. Estos datos están incluidos en el paquete del mismo nombre; para acceder a ellos basta con cargar el paquete:

```{r}
# install.packages("gapminder")
library(gapminder)
gapminder
```

Realiza al menos 3 gráficas y explica las relaciones que encuentres. Debes usar lo que revisamos en estas notas (al menos una de las gráficas debe ser de un pánel de gráficas). 


### Recursos

* Una muy buena primera referencia para Visualización son las notas **Introducción a la visualización de datos** de Felipe González, y las referencias incluidas en dichas notas.
* Google, stackoverflow.
* Para aprender más de ggplot pueden ver la documentación con ejemplos en la 
página de [ggplot2](http://ggplot2.tidyverse.org).
* Otro recurso muy útil es el [acordeón de ggplot](https://www.rstudio.com/wp-content/uploads/2015/04/ggplot2-spanish.pdf).

