---
title: "Simulación de Modelos Probabilísticos"
date: "16 de octubre de 2018"
author: "León Berdichevsky Acosta"
output: html_document

---

```{r options, echo = FALSE, message=FALSE, error=TRUE, warning=FALSE}
knitr::opts_chunk$set(
    comment = "#>",
    collapse = TRUE, 
    fig.width=3, fig.height=3
)
comma <- function(x) format(x, digits = 2, big.mark = ",")
options(digits=3)

library(tidyverse)
library(gridExtra)
theme_set(theme_minimal())
```

 
### Modelos gráficos

El objetivo de esta sección es la simulación de modelos, una manera conveniente
de simular un modelo probabilístico es a partir del modelo gráfico 
asociado. Un modelo gráfico representa todas las cantidades involucradas en el 
modelo mediante nodos de una gráfica dirigida.

Los nodos en las gráficas se clasifican en 3 tipos:

* __Constantes__ fijas por el diseño del estudio, siempre son nodos sin padres.

* __Estocásticos__: son variables a los que se les asigna una distribución. 

* __Determinísticos__: son funciones lógicas de otros nodos.


El modelo representa el supuesto de que cada nodo $v$ depende únicamente de los nodos padres $padres(v)$ y es independiente del resto de los nodos.

Los supuestos de independencia condicional que representa la gráfica implican
que la distribución conjunta de todas las $n$ cantidades del modelo $V=\{v_1,..., v_n\}$ tiene una factorización en términos de la distribución condicional $p(v_i|padres(v_i))$ de tal manera que:
$$p(V) = \prod_{i=1}^{n} p(v_i|padres(v_i))$$


Veamos como usar las gráficas para simular modelos probabilísticos. Los 
siguientes ejemplos están escritos con base en el libro [Data Analysis using
Regression and Multilevel Hierarchical Models](http://www.stat.columbia.edu/~gelman/arm/) de Gelman y Hill.

### Simulación discreta predictiva 

**Ejemplo:** La probabilidad de que un bebé sea niña o niño es 48.8\% y 51.2\%, 
respectivamente. Supongamos que hay 400 nacimientos en un hospital en un año 
dado. ¿Cuántas niñas nacerán? 

Comencemos viendo el modelo gráfico asociado.

```{r, fig.width=3.5, fig.width=3.5, message=FALSE}
library(DiagrammeR)
grViz("
digraph ninas {

  # a 'graph' statement
  graph [overlap = true]

  # several 'node' statements
  node [shape = box,penwidth = 0.1, fixedsize = true, fontsize = 9,
        fontname = Helvetica, width = 0.2, height = 0.2]
  p; n; 

  node [shape = circle,
        fixedsize = true, fontsize = 9,
        fontname = Helvetica, width = 0.2] // sets as circles
  k; 

  # several 'edge' statements
  edge[color = grey, arrowsize = 0.5, penwidth = 0.5]
  p->k; n->k
}
")
```


La gráfica superior muestra todas las cantidades relevantes en el problema, y las
dependencias entre ellas. En este caso $n=400$ es una constante que representa el 
número de nacimientos, $p=48.8\%$ también es una constante que representa la probabilidad de que un nacimiento 
resulte en niña y la probabilidad de que $k$ nacimientos sean niñas es una variable aleatoria con $k \sim Binomial(p, n)$. Debido a que el número de éxitos
(nacimientos que resultan en niña) depende de la tasa $p$ y el número de 
experimentos $n$, los nodos que representan a éstas dos últimas variables están
dirigidos al nodo que representa a $k$.

Una vez que tenemos la gráfica es fácil simular del modelo:

```{r, message=FALSE}
library(ggplot2)
library(dplyr)
library(arm)
library(tidyr)
set.seed(918739837)
n_ninas <- rbinom(1, 400, 0.488)
```

Esto nos muestra una posible ocurrencia en 400 nacimientos. Ahora, para tener 
una noción de la distribución simulamos el proceso 1000 veces:

```{r}
sims_ninas <- rerun(1000, rbinom(1, 400, 0.488)) %>% flatten_dbl()
mean(sims_ninas)
sd(sims_ninas)

ggplot() + geom_histogram(aes(x = sims_ninas), binwidth = 3)
```

El histograma de arriba representa la distribución de probabilidad aproximada para el 
número de niñas y toma en cuenta la incertidumbre. 

**Ejemplo:** Podemos agregar complejidad al modelo; por ejemplo, asumimos que con probabilidad $m=1/125$ un nacimiento resulta en gemelos fraternales, y para cada uno de los bebés hay una
probabilidad de aproximadamente $p_2=49.5\%$ de ser niña; además, asumimos que la probabilidad de que nazcan
gemelos idénticos es de $q=1/300$ y estos a su vez resultan en niñas en 
aproximadamente $p_3=40.5\%$ de los casos. 


```{r, echo = FALSE, fig.width=3.5, fig.width=3.5, message=FALSE}
grViz("
digraph ninas_compleja {

  # a 'graph' statement
  graph [overlap = true]

  # several 'node' statements
  node [shape = box,penwidth = 0.1, fixedsize = true, fontsize = 9,
        fontname = Helvetica, width = 0.2, height = 0.2]
  p_i[label = 'p&#x2071;']; m; q;

  node [shape = circle,
        fixedsize = true, fontsize = 9,
        fontname = Helvetica, width = 0.2] // sets as circles
  k; n_i[label = 'n&#x2071;'];

  # several 'edge' statements
  edge[color = grey, arrowsize = 0.5, penwidth = 0.5]
  m->n_i; q->n_i; p_i->k; n_i->k
}
")
```

donde $p_1=48.8\%$ es la probabilidad de nacimientos de niñas únicos y $n_i, i=1,2,3$ son el número de nacimientos de niñas únicos, en gemelos fraternales y en gemélos idénticos, respectivamente.

Podemos simular 400 nacimientos bajo este modelo como sigue:

```{r}
set.seed(918739837)
tipo_nacimiento <- sample(c("unico", "fraternal", "identicos"), 
  size = 400, replace = TRUE, prob = c(1 - 1 / 125 - 1 / 300, 1 / 125, 1 / 300))
n_unico <- sum(tipo_nacimiento == "unico")  # número de nacimientos únicos
n_fraternal <- sum(tipo_nacimiento == "fraternal")
n_identicos <- 400 - n_unico - n_fraternal
n_ninas <- rbinom(1, n_unico, 0.488) +
           rbinom(1, 2 * n_fraternal, 0.495) + # en cada nacimiento hay 2 bebés
           2 * rbinom(1, n_identicos, 0.405)
n_ninas
```

De nuevo, esto nos muestra una posible ocurrencia en 400 nacimientos. Ahora, para tener 
una noción de la distribución repetimos la simulación 1000 veces para aproximar la distribución de número de niñas en 400 nacimientos.

```{r}
modelo2 <- function(){
    tipo_nacimiento <- sample(c("unico", "fraternal", "identicos"), 
        size = 400, replace = TRUE, prob = c(1 - 1 / 125 - 1 / 1300, 1 / 125, 1 / 300))
    # número de nacimientos de cada tipo
    n_unico <- sum(tipo_nacimiento == "unico")  # número de nacimientos únicos
    n_fraternal <- sum(tipo_nacimiento == "fraternal")
    n_identicos <- 400 - n_unico - n_fraternal
    # simulamos para cada tipo de nacimiento
    n_ninas <- rbinom(1, n_unico, 0.488) +
        rbinom(1, 2 * n_fraternal, 0.495) + # en cada nacimiento hay 2 bebés
    2 * rbinom(1, n_identicos, 0.495)
  n_ninas
}

sims_ninas_2 <- rerun(1000, modelo2()) %>% flatten_dbl()
mean(sims_ninas_2)

ggplot() + geom_histogram(aes(x = sims_ninas_2), binwidth = 4)
```


### Simulación continua predictiva 

El 52\% de los adultos en EUA son mujeres y el 48\% hombres. Las estaturas de 
los hombres se distribuyen aproximadamente normal con  media 175 cm y desviación
estándar de 7.37 cm; en el caso de las mujeres la distribución es 
aproximadamente normal con media 161.80 cm y desviación estándar de 6.86 cm. 
Supongamos que seleccionamos 10 adultos al azar. ¿qué podemos decir del promedio
de estatura?

```{r}
set.seed(918739837)
sexo <- rbinom(10, 1, 0.52)
altura <- rnorm(sexo, mean = 161.8 * (sexo == 1) + 175 * (sexo == 0), 
  sd = 6.86 * (sexo == 1) + 7.37 * (sexo == 0)) #Equivalente a simular de dos normales
mean(altura)
```

De nuevo, esto nos muestra una posible ocurrencia en una selección. Ahora, para tener 
una noción de la distribución de la altura promedio repetimos la simulación 1000 veces:

```{r}
mediaAltura <- function(){
  sexo <- rbinom(10, 1, 0.52)
  altura <- rnorm(sexo, mean = 161.8 * (sexo == 1) + 175 * (sexo == 0), 
    sd = 6.86 * (sexo == 1) + 7.37 * (sexo == 0))
}
sims_alturas <- rerun(1000, mediaAltura()) 
media_alturas <- sims_alturas %>% map_dbl(mean)
mean(media_alturas)
sd(media_alturas)
ggplot() + geom_histogram(aes(x = media_alturas), binwidth = 1.2)
```

¿Y que podemos decir de la altura máxima?

```{r}
alt_max <- sims_alturas %>% map_dbl(max)
qplot(alt_max, geom = "histogram", binwidth = 1.5)
```

**Ejercicio** Supongamos que una compañía cambia la tecnología
usada para producir una cámara. Un estudio estima que el ahorro en la producción
es de \$5 por unidad con un error estándar de \$4. Más aún, una proyección
estima que el tamaño del mercado (esto es, el número de cámaras que se venderá)
es de 40,000 con un error estándar de 10,000. Suponiendo que las dos fuentes de
incertidumbre son independientes:

+ Usa simulación para estimar el total de dinero
que ahorrará la compañía.
+ Calcula un intervalo de confianza.

#### Simulación de un modelo de regresión 

En regresión utilizamos simulación para capturar tanto la incertidumbre en la
predicción (término de error en el modelo) como la incertidumbre en la inferencia
(errores estándar de los coeficientes e incertidumbre del error residual). 

Consideraremos un ejemplo en el que simulamos únicamente incertidumbre en la 
predicción.

**Ejemplo:** Supongamos que el puntaje de un niño de tres años en una prueba cognitiva esta 
relacionado con las características de la madre. El siguiente modelo resume la
diferencia en los puntajes promedio de los niños cuyas madres se graduaron
de preparatoria y los que no.

$$y_i= \beta_0 + \beta_1 X_{i1} + \epsilon_i$$

donde $y$ es una variable aleatoria tal que $y_i$ representa el puntaje del i-ésimo niño, $X_{i1}$ es una variable binaria que
indica si la madre se graduó de preparatoria (codificada como 1) o no 
(codificada como 0) y $\epsilon_i$ son los errores aleatorios; se asume que éstos son 
independientes con distribución normal $\epsilon_i \sim N(0, \sigma^2)$. Por tanto,

$$\mu \equiv E[y_i]= \beta_0 + \beta_1 X_{i1}$$

Ahora consideremos el problema de simular el puntaje de 50 niños, 30 cuyas madres
terminaron la preparatoria y 20 cuyas madres no terminaron. Asumimos que conocemos los coeficientes
del modelo y que éstos están dados por:

$$\beta_0 = 78$$
$$\beta_1 = 12$$
$$\sigma = 20$$

El modelo gráfico asociado sería como sigue:

```{r, fig.width=3.5, fig.width=3.5, message=FALSE}
grViz("
digraph regresion {
    graph [overlap = true]
    node [shape = box,penwidth = 0.1, fixedsize = true, fontsize = 9,
        fontname = Helvetica, width = 0.2, height = 0.2]
    beta_0[label = '&beta;&#x2080;']; beta_1[label = '&beta;&#x2081;']; mu_i[label='&mu;&#x2071;'];
    sigma[label = '&sigma;&#x00B2;']; X_i[label = 'X&#x2071;'];
    node [shape = circle,
        fixedsize = true, fontsize = 9,
        fontname = Helvetica, width = 0.2] // sets as circles
        Y_i[label = 'Y&#x2071;'];
    edge[color = grey, arrowsize = 0.5, penwidth = 0.5]
        mu_i->Y_i; sigma->Y_i;
    edge[color = grey, arrowsize = 0.5, penwidth = 1]
        beta_0->mu_i; beta_1 -> mu_i; X_i->mu_i;
}
")
```

Realizamos 2000 simulaciones de $y$: 
```{r}
vector_mu <- c(rep(78 + 12, 30), rep(78, 20)) # beta_0 + beta_1 X
y <- rnorm(50, vector_mu, 20)
sims_y <- rerun(2000, rnorm(50, vector_mu, 20))
```

Podemos estimar la destribución de la media $\mu \equiv E[y]$ y algunos cuantiles:

```{r}
medias <- sims_y %>% map_dbl(mean)
quantile(medias, c(0.025, 0.975))

qplot(medias, geom = "histogram", binwidth = 1.5)
```




#### Referencias

* Andrew Gelman, Jennifer Hill (2007) [Data Analysis Using Regression and Multilevel/Hierarchical Models](http://www.stat.columbia.edu/~gelman/arm/).  

